【裁判字號】    98,上易,357
【裁判日期】    980429
【裁判案由】    家暴傷害
【裁判全文】
臺灣高等法院刑事判決                 98年度上易字第357號
上  訴  人
即  被  告  乙○○  36歲民.
                    原住苗栗縣.
選任辯護人  彭國能律師
上列上訴人因家暴傷害案件，不服臺灣臺北地方法院97年度易字
第2921號，中華民國97年12月29日第一審判決（聲請簡易判決處
刑案號：臺灣臺北地方法院檢察署97年度偵字第14382 號），提
起上訴，本院判決如下：
    主  文
上訴駁回。
    事  實
一、乙○○與甲○○係夫妻關係，為家庭暴力防治法第3 條第1
    款所稱之家庭成員。乙○○於民國（下同）97年6 月9 日晚
    上7 時30分許（起訴書誤載為8 時10分），在臺北縣新店市
    ○○路○ 段175 號8 樓家中，與甲○○因洗衣機故障而發生
    口角，竟基於傷害之故意，出手毆打甲○○，造成甲○○受
    有顏面、右中指端、左前臂挫傷等傷害。
二、案經甲○○訴由臺北縣政府警察局新店分局報請臺灣臺北地
    方法院檢察署檢察官聲請簡易判決處刑。
    理  由
壹、程序方面：
    按被告以外之人於審判外之陳述，雖不符刑事訴訟法第159
    條之1 至第159 條之4 之規定，而經當事人於審判程序同意
    作為證據，法院審酌該言詞陳述或書面陳述作成時之情況，
    認為適當者，亦得為證據；當事人、代理人或辯護人於法院
    調查證據時，知有刑事訴訟法第159 條第1 項不得為證據之
    情形，而未於言詞辯論終結前聲明異議者，視為有前項之同
    意，刑事訴訟法第159 條之1 、第159 條之5 第1 項、第2
    項分別定有明文。經查，本判決下列所引用之被告以外之人
    於審判外之陳述或非供述證據，檢察官、被告於原審及本院
    言詞辯論終結前均未聲明異議，本院審酌上開證據資料製作
    時較無人情施壓或干擾，亦無不當取供，及證明力明顯過低
    之瑕疵，認以之作為證據應屬適當，故揆諸前開規定，認前
    揭證據資料有證據能力，合先敘明。
貳、實體方面：
一、訊據被告乙○○固不否認有與告訴人甲○○發生爭吵之事實
    ，惟矢口否認有何傷害之犯行，辯稱：當天係因甲○○拿高
    爾夫球杆打伊，並用香煙燙伊，伊才會用手去擋甲○○，只
    有碰到甲○○之臉及左手，伊係正當防衛，並非故意傷害甲
    ○○云云。經查：
（一）被告如何於97年6 月9 日晚上7 時30分許，在臺北縣新店
      市○○路○ 段175 號8 樓家中，與告訴人甲○○因洗衣機
      故障問題而發生口角，竟基於傷害之故意，出手攻擊告訴
      人甲○○等事實，業據證人即告訴人甲○○於偵查證稱：
      當天4 、5 點之時候，被告拿衣服回到家中清洗，至該日
      7 點多被告來拿衣服時，發現衣服被卡住，就出口罵伊，
      又用東西丟伊，後來被告就用腳踢伊，用手抓伊，伊之手
      腳都有受傷等語（見偵查卷第26頁至第27頁）；嗣於原審
      審理時亦證述：被告在6 、7 點的時候，因為洗衣機被襪
      子卡住，就跑過來找伊吵架，並拿茶壺丟伊，也開始踢東
      西，伊見狀要把被告推走，被告不願意離開，就用腳踢伊
      ，伊抓住被告，被告就用手抓伊的眼睛，伊之眼睛和手係
      遭被告所抓傷。至腳部傷勢，伊在醫院忘了驗，是晚上洗
      澡時覺得疼痛，才會在隔天拍照等語（見原審卷第44頁至
      第47頁）。再依案發當日警方拍攝之現場照片1 幀（見偵
      查卷第22頁）顯示，員警據報前往現場時，確有碎裂物品
      留置於現場，足認證人甲○○前揭指訴案發當時有遭被告
      持茶壺丟擲一事，尚非虛構。再者，甲○○因被告之攻擊
      行為受有顏面、右中指端、左前臂挫傷等傷害之事實，亦
      有天主教耕莘醫院診斷證明書1 紙（見偵查卷第13頁）及
      警方於案發當日拍攝之照片4 幀（見偵查卷第21頁、第22
      頁）、與證人甲○○於案發翌日拍攝之照片2 幀（見偵查
      卷第35頁）在卷可憑。
（二）按正當防衛必須對於現在不法之侵害始得為之，侵害業已
      過去，即無正當防衛可言。至彼此互毆，又必以一方初無
      傷人之行為，因排除對方不法之侵害而加以反擊，始得以
      正當防衛論。故侵害已過去後之報復行為，與無從分別何
      方為不法侵害之互毆行為，均不得主張防衛權（最高法院
      30年上字第1040號判例亦同此意旨）。經查，本件雙方發
      生衝突後，被告手臂確受有挫傷等情，有警方於案發當日
      拍攝之照片3 幀（見偵卷第19頁、第20頁）、被告提出之
      受傷照片（見原審97年度簡字第3771號卷第7 頁至第9頁
      ）與診斷證明書等件（見原審卷第33頁、第34頁）附卷可
      稽，而告訴人甲○○亦因本次互毆案件，經臺灣臺北地方
      法院檢察署檢察官以97年度偵續字第809 號起訴在案，有
      聲請簡易判決處刑書1 紙在卷可稽，惟被告或告訴人均無
      法證明其等互毆之始並無傷人之犯意，且觀諸其等所受傷
      勢，均有一定之嚴重程度，難認係為反抗攻擊所造成，揆
      諸前揭說明，被告之傷害行為核與正當防衛之構成要件有
      間。
（三）綜上所述，被告確係以傷害之故意攻擊告訴人甲○○，被
      告上開辯解為本院所不採。本案事證已臻明確，被告犯行
      洵堪認定，應依法論科。
三、按家庭暴力防治法所稱家庭暴力，係指家庭成員間實施身體
    或精神上不法侵害之行為；所稱家庭暴力罪，係指家庭成員
    間故意實施家庭暴力行為而成立其他法律所規定之犯罪，家
    庭暴力防治法第2 條第1 項、第2 項分別定有明文。查被告
    與告訴人為配偶關係，卻對告訴人為傷害行為，自該當家庭
    暴力防治法所稱之家庭暴力罪。惟因家庭暴力防治法對於家
    庭暴力罪並無科處刑罰之規定，故被告仍僅依刑法傷害罪之
    規定予以論罪科刑，核其所為，係犯刑法第277 條第1 項之
    傷害罪。
四、原審認被告罪證明確，因而依刑法第277 條第1 項、第41條
    第1 項前段之規定，並審酌被告與告訴人結褵數年，卻因發
    生爭執即以暴力相向，攻擊告訴人成傷，且犯後飾詞否認犯
    行，未見悔意，行為自有不當，復衡其犯罪動機、手段、方
    法及所生之損害等一切情狀，量處被告拘役50日，並諭知易
    科罰金折算標準。其認事用法，均無違誤，量刑亦稱妥適，
    被告上訴意旨，仍執前詞否認犯罪，並無理由，應駁回之。
據上論斷，應依刑事訴訟法第368 條，判決如主文。
本案經檢察官張熙懷到庭執行職務。
中    華    民    國    98    年    4     月    29    日
                  刑事第十四庭審判長法  官  陳志洋
                                    法  官  梁耀鑌
                                    法  官  謝靜恒
以上正本證明與原本無異。
不得上訴。
                                    書記官  陳珮茹
中    華    民    國    98    年    4     月    29    日
附錄：本案論罪科刑法條全文
刑法第277 條第1 項
傷害人之身體或健康者，處3 年以下有期徒刑、拘役或1 千元以
下罰金。


司法院資訊處製作；財團法人民間司法改革基金會備份。
